【裁判字號】    95,建,53
【裁判日期】    970605
【裁判案由】    給付工程款
【裁判全文】
臺灣高雄地方法院民事判決                95年度建字第53號
原      告  戊○○
訴訟代理人  陳昭峰律師
被      告  高雄市政府都市發展局
法定代理人  甲○○
訴訟代理人  黃勇雄律師
上當事人間請求給付工程款事件，經本院於民國97年5 月22日言
詞辯論終結，判決如下：
    主      文
被告應給付原告新臺幣肆拾貳萬壹仟參佰玖拾捌元，及自民國九
十五年七月六日起至清償日止，按年息百分之五計算之利息。
原告其餘之訴駁回。
訴訟費用由被告負擔五分之一，餘由原告負擔。
本判決第一項得假執行。但被告如以新臺幣肆拾貳萬壹仟參佰玖
拾捌元為原告預供擔保後，得免為假執行。
原告其餘假執行之聲請駁回。
    事實及理由
一、按當事人喪失訴訟能力或法定代理人死亡或其代理權消滅者
    ，訴訟程序在有法定代理人或取得訴訟能力之本人，承受其
    訴訟以前當然停止；承受訴訟人，於得為承受時，應即為承
    受之聲明，民事訴訟法第170 條、第175 條第1 項分別定有
    明文。查被告之法定代理人原為陳添進，嗣於審理中先後變
    更為林欽榮、甲○○，此有高雄市政府任命令、高雄市政府
    96年8 月2 日函各1 份為證（見本院卷(一)第171 頁、本院卷
    (二)第73頁），被告先後於民國96年1 月30日、同年9 月10日
    聲明承受訴訟（見本院卷(一)第170 頁、本院卷(二)第72頁），
    均屬有據。
二、按訴狀送達後，原告不得將原訴變更或追加他訴，但擴張或
    減縮應受判決事項之聲明者，不在此限，民事訴訟法第255
    條第1 項第3 款定有明文。本件原告起訴時，原係請求被告
    給付新臺幣（下同）1,733,750 元，而於95年9 月4 日減縮
    請求金額為709,628 元，嗣於96年1 月23日擴張請求金額為
    832,117 元，復於同年9 月11日變更請求金額為812,040 元
    ，此有民事起訴狀、民事準備書狀、96年1 月23日準備程序
    筆錄、96年9 月11日準備程序筆錄各1 份附卷可稽（見本院
    卷(一)第3 頁、第45頁、第159 頁、本院卷(二)第56頁），因均
    屬減縮或擴張應受判決事項之聲明，依上開之規定，自應准
    許之。
三、原告起訴主張：原告曾承攬高雄市政府國民住宅處楠梓和平
    （乙區）國宅社區工程（下稱系爭楠梓工程）及高雄市政府
    國民住宅處佛公（佛光）二苓鳳宮國宅社區工程（下稱系爭
    佛公工程）之規劃、設計及監造工作。被告就系爭楠梓工程
    之建築、水電及電梯工程之設計、監造酬金，扣除原告已領
    取之酬金（詳如附表一編號二、附表二編號二、附表三編號
    二所示）及罰款（詳如附表一編號三、附表二編號三所示）
    後，尚積欠原告尾款499,313 元（計算式＝建築工程部分42
    4,032 元＋水電工程部分38,211元＋電梯工程部分37,070元
    ），因被告已自認其就系爭楠梓工程之建築工程及電梯工程
    各尚應給付原告12,312元及37,070 元 ，合計49,382元，故
    此部分請求被告給付原告449,931 元（計算式＝499,313 元
    －49,382元）。另系爭佛公工程之保留設計監造酬金為758,
    378 元，扣除社區店舖1 樓後陽台、各樓頂樓蓄水池露台排
    水設施增設費用185,488 元，尚餘尾款572,890 元，因被告
    已自認此部分工程尚應給付原告120,554 元，故就系爭佛公
    工程請求被告給付452,336 元（計算式＝572,890 元－120,
    554 元）。綜上，被告就系爭2 工程尚積欠原告尾款共計90
    2,267 元（計算式＝449,931 元＋452,336 元），因原告請
    款時，應由被告代扣10% 之稅金，原告乃請求稅後應給付之
    812,040 元（計算式＝902,267 元×90%） ，爰依兩造間之
    承攬契約法律關係，請求被告給付承攬報酬等語。並求為判
    決：(一)被告應給付原告812,040 元，及自起訴狀繕本送達之
    翌日即95年7 月6 日起至清償日止，按年息5%計算之利息。
    (二)願供擔保，請准宣告假執行。
四、被告則以：原告就系爭2 工程所得請求之報酬，時效期間為
    2 年，因兩造已約定「保固期滿後付清尾款」，則系爭楠梓
    、佛公工程，應分別於87年11月18日、84年3 月10日保固期
    滿而起算時效，原告遲至95年6 月27日始起訴請求被告給付
    承攬報酬，請求權已罹於時效而消滅。又原告就系爭楠梓工
    程，因設計之圖面標示不清，致高雄市政府地政處楠梓地政
    事務所（下稱楠梓地政事務所）無從辦理產權登記而退件，
    被告發函催請改正，未獲回應，再請專人至原告處，請原告
    將圖面標示清楚，亦遭原告拒絕，被告不得已而委請楠梓地
    政事務所辦理第1 次建物勘測並為產權登記，致增加支出37
    0,200 元費用，依兩造間之契約，以及民法第492 條、第49
    3 條第1 、2 項規定，自應由原告負擔此筆費用。故系爭楠
    梓工程之建築工程設計與監造酬金6,674,567 元（計算式＝
    3,671,012 元＋3,003,555 元），除應扣除原告已領金額2,
    407,849 元（計算式＝3,547,336 元＋2,053,513 元）及原
    告不爭執之扣減款649,686 元（計算式＝58,986元＋560,66
    4 元＋30,036元）外，尚應扣除辦理第1 次建物勘測費用37
    0,200 元，故原告就此部分得請求之尾款為53,832元（詳如
    附表一「備註欄」所示），加計水電及電梯工程部分之尾款
    各38,211元、37,070元（詳如附表二、三「備註欄」所示）
    ，總計129,113 元，因被告應代扣10% 之所得稅即116,801
    元（計算式＝【129,113 元＋649,686 元＋370,200 元＋19
    ,012 元 】×10%） ，原告就系爭楠梓工程尚得請求之報酬
    為12,312元。另原告就系爭佛公工程，因未善盡設計、監造
    之責任，致完工之社區住戶發生浴廁滲水、壁癌、地下室漏
    水等缺失，嚴重影響住戶權益，經被告先後2 次函請原告提
    出說明並提供具體之改善意見，原告均置之不理，被告只得
    辦理招商，分批辦理修繕，而分別支付187,918 元、94,080
    元、94,500元，原告既不否認被告支出前開費用，則原告自
    應依兩造簽訂之契約第8 條第2 項規定，負擔該等費用。故
    系爭佛公工程之保留設計監造酬金為758,378 元，除應扣除
    原告不爭執之社區店舖1 樓後陽台、各樓頂樓蓄水池露台排
    水設施增設費用185,488 元外，尚應扣除因滲水、壁癌、地
    下室漏水等瑕疵而增加支出之修復費用共計376,498 元（計
    算式＝187,918 元＋94,080元＋94,500元），此部分工程尾
    款應為196,392 元，又被告應代扣10% 之所得稅75,838元（
    計算式＝758,378 元10% ，元以下四捨五入），原告就系爭
    佛公工程尚得請求之報酬應為120,554 元。因原告就被告已
    承認應支付之報酬款項，表示不再於本訴訟中請求，則原告
    本件訴訟，即無理由等語置辯。並求為判決：(一)駁回原告之
    訴。(二)願供擔保請宣告准免予假執行。
五、兩造不爭執事項（見本院卷(一)第91至93頁、本院卷(二)第67至
    68頁）：
  (一)兩造簽訂「高雄市政府國民住宅處楠梓和平（乙區）國宅社
    區工程委託規劃設計監造契約書」（下稱系爭楠梓工程契約
    ）及「高雄市政府國民住宅佛公（佛光）二苓鳳宮國宅社區
    工程委託規劃設計監造契約書」（下稱系爭佛公工程契約）
    ，由原告承攬系爭楠梓及佛公工程之規劃、設計及監造工作
    。
  (二)原告承攬系爭楠梓工程，就建築工程部分，原告設計酬金總
    額為3,671,012 元，原告業已領取3,547,336 元；監造酬金
    總額為3,003,555 元，原告已領取2,053,513 元。原告並就
    未領取之設計與監造酬金，應扣除如附表一編號三所示共計
    649,686 元款項即：
    原告因設計圖與A 棟基地不符，需辦理第1 次變更設計，
      延誤39日，依系爭楠梓工程契約第8 條第2 項約定，應扣
      減原告酬金58,986元。
    原告辦理第2 次變更設計作業緩慢逾84日，應依系爭楠梓
      工程契約第8 條第1 項，應扣減原告酬金560,664 元。
    被告於該工程施工，未盡監工職責，經被告糾正4 次，依
      系爭楠梓工程契約第8 條第4 項約定，應扣減原告酬金30
      ,036 元 。
  (三)被告就系爭楠梓工程之建築工程，曾委請楠梓地政事務所辦
    理第1 次建物勘測，因而支付370,200 元。
  (四)原告承攬楠梓工程，就水電工程部分，設計酬金總額為637,
    315 元，原告已領取602,040 元；監造酬金總額為521,440
    元，原告已領取499,492 元。原告就未領取之設計與監造酬
    金，應扣除如附表二編號三所示共計19,012元款項，即：
    原告因於辦理第2 次變更設計，逾期12日，應依系爭楠梓
      工程契約第8 條第1 項，扣減原告酬金13,827元。
    被告於該工程施工，未盡監工職責，經被告糾正3 次，依
      系爭楠梓工程契約第8 條第4 項約定，應扣減原告酬金5,
      185 元。
  (五)原告承攬系爭楠梓工程，就電梯工程部分，設計酬金總額為
    145,624 元，原告已領取工程款138,341 元；監造酬金總額
    則為119,146元，原告已領取工程款89,359元。
  (六)原告承攬系爭佛公工程之設計及監造工作，原告之保留設計
    監造酬金為758,378 元。惟原告就該部分款項，應扣除被告
    因87年8 月間社區店舖1 樓後陽台、各樓頂樓蓄水池露台排
    水設施增設工程案費用185,488 元。
  (七)被告就系爭佛公工程，曾委請建坤企業有限公司（下稱建坤
    公司）、佳銘工程有限公司（下稱佳銘公司）、有傑企業有
    限公司（下稱有傑公司）修繕而支出修繕費用187,918 元、
    94,080 元 、94,500元，合計376,498 元。
  (八)原告就系爭2 工程向被告請領之款項，應由被告代扣10% 之
    所得稅款。
六、本件兩造之爭點在於：(一)本件原告之承攬報酬請求權，是否
    已罹於時效而消滅？(二)被告主張其就系爭楠梓工程之建築工
    程部分，委請楠梓地政事務所辦理第1 次建物勘測而支付37
    0,200 元費用，應由原告負擔，有無理由？(三)被告因系爭佛
    公工程之浴廁滲水、壁癌及地下室漏水而支出之修繕費用87
    ,918 元 、94,080元、94,500元，合計376,498 元，得否自
    原告之保留設計監造酬金中扣除？(四)被告應代扣之10% 所得
    稅，其數額若干？茲分述本院得心證之理由如下：
  (一)本件原告之承攬報酬請求權，是否已罹於時效而消滅？
  1.按消滅時效因請求、承認、起訴而中斷。所謂承認，指義務
    人向請求權人表示認識其請求權存在之觀念通知而言，又承
    認不以明示為限，默示的承認，如請求緩期清償、支付利息
    等，亦有承認之效力。又債務人於時效完成後所為之承認，
    固無中斷時效之可言，然既明知時效完成之事實而仍為承認
    行為，自屬拋棄時效利益之默示意思表示，且時效完成之利
    益，一經拋棄，即恢復時效完成前狀態，債務人顯不得再以
    時效業經完成拒絕給付，最高法院51年臺上字第1216號、50
    年臺上字第2868號分別著有判例可資參照。
  2.經查：原告就系爭2 工程之承攬報酬請求權之時效期間為2
    年，而依系爭楠梓、佛公工程契約第4 條第3 項之約定，本
    件承攬尾款，應於保固期滿後給付，因系爭楠梓、佛公工程
    ，各於84年11月18日及84年3 月10日驗收合格而起算3 年之
    保固期限，並於87年11月18日及同年3 月10日保固期滿等節
    ，為兩造所不爭執（見本院卷(二)第61至62頁、第113 至114
    頁、第58頁），並有系爭楠梓、佛公工程契約各1 份，以及
    營繕工程結算驗收證明書、工程保固切結書各2 份在卷可參
    （見本院卷(一)第22至25頁、第64至69頁、第70至73頁），則
    原告就系爭2 工程之承攬報酬請求權，應於89年11月18日即
    因時效完成而消滅。
  3.次查：被告就系爭佛公、楠梓工程，曾先後於95年4 月24日
    、同年6 月8 日發函通知原告，表示經核計原告就系爭佛公
    工程之設計監造酬金尾款為758,378 元，因扣除修復滲水及
    壁癌之費用187,918 元、94,080元、94,500元、185,488 元
    後，以及代扣所得稅75,838元後，原告此部分可請領款項為
    120,554 元，請原告檢據請領；另系爭楠梓工程部分，經核
    計尾款為129,113 元，代扣所得稅後，原告此部分得請領款
    項為12,312元，亦請原告檢據請領等語，此有該2 份函文附
    卷可憑（見本院卷(一)第6 至11頁），被告以該2 份函文通知
    原告扣除修復費用與稅款後，尚得請領工程款，自屬對原告
    為認識其承攬報酬請求權存在之觀念表示，不因兩造就被告
    支付之建物第1 次勘測費用及修繕費用，得否由被告請領之
    報酬中扣除等認知上之差異，而否定該2 份函文具有承認原
    告之報酬請求權存在之意思，是以，原告就系爭2 工程之承
    攬報酬請求權，雖未於89年11月18日前行使而罹於時效，惟
    被告事後已於95年間發函承認原告對其有承攬報酬請求權，
    則參照前揭說明，自屬對原告為拋棄時效利益之默示意思表
    示，而應恢復時效完成前狀態，被告自不得再以時效業經完
    成拒絕給付。從而，被告有關本件請求權因時效完成而拒絕
    給付之抗辯，即無可採。
  (二)被告主張其就系爭楠梓工程之建築工程部分，委請楠梓地政
    事務所辦理第1 次建物勘測而支付370,200 元費用，應由原
    告負擔，有無理由？
  1.按二人互負債務，而其給付種類相同，並均屆清償期者，各
    得以其債務，與他方之債務，互為抵銷；抵銷，應以意思表
    示，向他方為之。其相互間債之關係，溯及最初得為抵銷時
    ，按照抵銷數額而消滅，民法第334 條第1 項前段、第335
    條第1 項分別定有明文。
  2.經查：原告依系爭楠梓工程契約第8 條第2 項約定，就其所
    提供之設計工程圖說，應詳為繪製，如發生錯誤或疏漏，因
    而致被告遭受損失時，其損失應由原告賠償，此有系爭楠梓
    工程契約1 份在卷可佐（見本院卷(一)第24頁反面）。而原告
    就系爭楠梓工程所提供之竣工平面圖，因各樓層各戶區分所
    有建物及共用部分，部分未標示尺寸及附屬建物名稱，以致
    無法依簡化建物第1 次測量作業要點以轉繪方式辦理，而需
    實地逐戶測量，被告因而委請楠梓地政事務所辦理第1 次建
    物勘測，而於86年2 月3 日支出370,200 元一節，業據證人
    即楠梓地政事務所測量員丁○○到庭結證明確（見本院卷(二)
    第110 至111 頁），並有楠梓地政事務所收款收據、楠梓地
    政事務所95年12月4 日函、96年2 月12日函檢附竣工平面圖
    各1 份附卷足稽（見本院卷(一)第29頁、第111 頁、第184 至
    193 頁），堪信為真。因原告提供之竣工平面圖，如均註記
    尺寸而符合簡化建物第1 次測量作業要點，並以轉繪方式辦
    理建物第1 次測量時，依當時內政部規費標準核算，應給付
    建物測量轉繪費用為44,900元，此有楠梓地政事務所96 年9
    月14日函1 份在卷可考（見本院卷(二)第87頁），是不論原告
    提供之竣工平面圖，是否標示翔實，被告為辦理產權登記，
    均必須支付至少44,900元之費用，則被告因原告提供之竣工
    平面圖，有部分未標示尺寸及附屬建物名稱，以致無法依較
    節省費用之簡化建物第1 次測量作業要點，以轉繪方式辦理
    ，而需支付370,200 元，致被告受有增加支出費用325,300
    元（計算式＝370,200 元－44,9 00 元）之損失，原告依系
    爭楠梓工程契約第8 條第2 項約定，自負有賠償被告325,30
    0 元之責任，故原告主張其就被告辦理第1 次建物勘測所增
    加支出之費用，並不可歸責等語，尚無可採。
  3.次查：原告就系爭楠梓工程尾款，於87年11月18日保固期滿
    即得請求，已如前述，而原告就其提供之竣工平面圖標示不
    清以致增加勘測費用支出，應依系爭楠梓工程契約對被告負
    賠償責任部分，經被告於86年2 月3 日支出費用予楠梓地政
    事務所時，該損害賠償請求權即已成立而得請求，是兩造所
    負之給付義務，均以金錢為標的，且均屆期而得請求，而符
    合抵銷之法定要件。又被告已於95年6 月8 日發函通知原告
    ，表示有關系爭楠梓工程之建築工程部分尾款，應扣除罰款
    370,200 元等語，而為抵銷之意思表示，此有前開函文1 份
    在卷可證（見本院卷(一)第9 至10頁），因原告僅就被告支出
    370,200 元中之325,300 元部分，對被告負賠償責任，則被
    告於325,300 元範圍內主張抵銷，即屬有據，逾此範圍，則
    不生抵銷之效力。則據此計算原告就系爭楠梓工程之建築工
    程尚得請求之尾款應為98,732元（即依原告主張方式計算如
    附表一「備註欄」(一)所示424,032 元，再減去325,300 元即
    得出98,732元）。
  4.原告雖主張楠梓地政事務所表示竣工平面圖，僅有部分未標
    示尺寸，則應無將全部210 戶均以實地測量方式作業，且附
    屬建物未標示名稱，僅需將名稱加入註記即可，亦無因此改
    以實地測量方式之必要等語（見本院卷(二)第119 頁反面至第
    120 頁）。然查：系爭楠梓工程因竣工平面圖部分未標示尺
    寸，而就現有標示之尺寸，尚無法具以計算未標示部分之尺
    寸與面積，因此必須以實測方式進行辦理一節，已據證人丁○○證述甚詳（見本院卷(二)第111 頁），足見原告前揭主張
    ，純屬其個人臆測，而無可採。況且，楠梓地政事務所是否
    依簡化建物第1 次測量作業要點，以轉繪方式辦理，乃楠梓
    地政事務所之權責，非被告所得干涉，楠梓地政事務所縱使
    客觀上對於經原告標示尺寸部分，得以部分轉繪方式辦理，
    但其既然以原告提供之竣工平面圖，有部分未標示尺寸，而
    拒絕以轉繪方式辦理，則被告因此而增加之費用，既然係可
    歸責於原告所致，原告依約即應賠償，尚不得以楠梓地政事
    務所將全部210 戶均拒絕以轉繪方式辦理，並不合理為由，
    免除其賠償責任。
  5.再查：被告因原告提供之竣工平面圖，具有部分未標示之瑕
    疵，而函請原告改正，惟原告均置之不理，經被告聯繫證人
    即負責辦理不動產之代書庚○○至原告處所催促，亦遭原告
    以人力不足為由，表示無從辦理等情，固經證人庚○○到庭
    證述明確（見本院卷(二)第208 至209 頁），並有85年12月20
    日簽、被告85年10月22日函、85年12月13日函各1 份附卷可
    查（見本院卷(一)第74至77頁、第120 至121 頁），而堪認定
    。惟被告雖因前開竣工平面圖，標示未完整，而受有增加支
    出325,300 元之損害，但此部分之損害，並非被告為修補前
    開竣工平面圖而支出之費用，尚無適用民法第492 條、第49
    3 條有關瑕疵修補費用請求權之餘地，故被告主張原告應依
    民法第492 條、第493 條賠償其委請楠梓地政事務所辦理第
    1 次建物勘測所支出費用等語，尚無可採。
  (三)被告因系爭佛公工程之浴廁滲水、壁癌及地下室漏水而支出
    之修繕費用87,918元、94,080元、94,500元，合計376,498
    元，得否自原告之保留設計監造酬金中扣除？
  1.按當事人主張有利於己之事實者，就其事實有舉證之責任，
    民事訴訟法第277 條前段定有明文。次按，債權人請求債務
    人負債務不履行之損害賠償責任，就損害之發生，係可歸責
    於債務人之事由所致，雖無庸舉證，惟仍應就其與債務人間
    存有債之關係，且債務人確有不履行債務（給付不能、給付
    遲延或不完全給付）之情事，其並因債務人之不履行債務而
    受有損害為舉證。而所謂不完全給付之債務不履行責任，係
    指因可歸責於債務人之事由致提出不符合債務本旨之給付始
    足當之。
  2.經查：被告就系爭佛公工程，因部分住戶之浴廁發生滲水及
    壁癌現象，先後委請建坤公司及佳銘公司修繕，而分別於88
    年8 月3 日及同年9 月27日支付建坤公司、佳銘公司修繕費
    用各187,918 元、94,080元，另因系爭佛公工程之地面排水
    溝下方之地下室漏水而委請有傑公司修繕，而於90年3 月22
    日支出修繕費94,500元等節，已如前述，並有簽呈、支出傳
    票各3 份，以及單價分析表、估價單、修護三聯單、工程驗
    收紀錄、統一發票、工程預算詳細表、照片等資料在卷可證
    （見本院卷(一)第31至36頁、第225 至263 頁），固堪認定。
    惟壁癌是水泥牆壁受到水氣侵蝕，當水氣進出水泥隙縫裂縫
    時，發生「酸鹼中和」所產生的碳酸鹽（尤其是碳酸鈣）結
    晶體，壁癌產生之實際原因很多，並非單一就設計、監工及
    施工等因素就能完全掌握，諸如地震、其他外力造成表層破
    壞、建築物所處外環境等等，都會影響壁癌的產生等情，此
    有高雄市建築師公會96年2 月28日函1 份附卷可佐（見本院
    卷(一)第199 頁），是以造成住戶浴廁發生滲水、壁癌與地下
    室漏水之可能原因眾多，被告抗辯上開滲水、壁癌及地下室
    漏水等缺失，係因原告未善盡設計、監造責任所致（本院卷
    (一)第20頁、第59頁），既為原告所否認（見本院卷(一)第115
    頁、第218 頁反面），則參照前揭說明，被告自應就原告之
    設計與監造，有未依債之本旨為履行之情事，以及前開損害
    係因原告設計、監造之缺失所致一節，負舉證之責，尚難僅
    以系爭佛公工程事後發生浴廁滲水、壁癌，以及社區中庭地
    下室漏水之現象，遽認原告所提供之設計、監造服務，具有
    瑕疵。
  3.次查：原告就系爭佛公工程之住戶浴廁地坪與內牆，均設計
    有1 ：2 防水粉刷，屋面地坪則設計有舖橡膠地瀝青防水材
    加不織布，另就社區中庭排水溝，除內側設計有1 ：2 防水
    粉刷，面臨花台部分則設有PU加不織布防水材料，此有粉刷
    材料表、排水溝剖面圖及花台詳圖各1 份在卷可憑（見本院
    卷(一)第122 頁、本院卷(二)第160 至161 頁），並經證人即佳
    銘公司負責人己○○證稱：其承攬系爭佛公工程之3 住戶浴
    室修繕工程，係將原舖設之PU防水材料打掉之後，重新舖設
    等語（見本院卷(二)第14至15頁），足見原告就系爭佛公工程
    之浴廁及排水溝設計，除1 ：2 防水粉刷外，尚有採取橡膠
    地瀝青、PU加不織布等其他防水設計。被告抗辯：原告就系
    爭佛公工程之浴室地坪與牆角處，及社區中庭綠地內排水溝
    ，僅有防水粉刷，未有任何防水層設計，設計上顯有疏失等
    語，尚屬無據。況且，橡膠地瀝青與PU均為防水措施之一種
    ，此為被告所不爭執（見本院卷(二)第142 頁、第154 頁），
    而防水粉刷主要是作為外牆防水措施，避免雨水滲入室內，
    此有高雄市建築師公會96年2 月28日函1 份可佐（見本院卷
    (一)第199 至200 頁），足認防水粉刷亦為防水措施之一種，
    因被告並未舉證兩造間曾約定原告於設計系爭佛公工程時，
    就社區住戶與中庭綠帶內排水溝，除需設計1 ：2 防水粉刷
    外，尚需設計其他防水措施，且就原告所為之防水設計，有
    何違背法令要求或工程慣例，亦未舉證以實其說。況任何防
    水設計，均無法百分之百確保不發生滲水、壁癌、漏水之現
    象，此經證人己○○及有傑公司負責人乙○○證述明確（見
    本院卷(二)第16頁、第18頁），且防水設計之多寡與不同種類
    之採用，涉及價格之高低與建物之不同需求，自難以系爭佛
    公工程事後發生浴廁滲水、壁癌與地下室漏水之現象，且原
    告所為之設計，與被告委託其他建築師所為之設計，不盡相
    同，即倒果為因，據以推論原告所為之設計具有瑕疵。從而
    ，被告抗辯原告就系爭佛公工程之設計有瑕疵，而應就其支
    出之修繕費共376,498 元，負損害賠償責任等語，要無可採
    。
  4.再查：原告就系爭佛公工程，負有監造之責任，對於現場一
    切材料有查驗權，凡經查驗不合格之材料應會同被告督導人
    員責令承包廠商立即移出現場，且負責辦理工程勘驗部分之
    查核、各項檢驗、查驗及估驗事宜，並依建築師法、建築師
    業務章則、高雄市建築管理規則負其責任，此觀系爭佛公工
    程契約第1 條第2 項第1 款、同條第2 項第2 款第3 點、第
    9 點、第11條第7 項第2 款之約定自明（見本院卷(一)第64至
    65頁），而依建築師法第18條之規定，建築師除負責監督營
    造業依設計之圖說施工外，並負有查核建築材料之規格及品
    質，是原告就系爭佛公工程之監造責任，乃指其就系爭佛公
    工程是否依契約或設計圖說之範圍為施工，以及施工所使用
    之材料，是否符合契約或設計圖說之要求與品質，負監督之
    責，如因使用之材料或施工方式不符契約或設計圖說之要求
    ，原告固應負監造責任，惟除此以外之施工瑕疵，應非建築
    師監造所及之範圍，而應由施作之營造業者負責。因證人己○○證稱：住戶浴廁有施作PU，依其判斷係施作於地坪與牆
    角之PU，銜接部分施作未佳，以致產生壁癌現象等語（見本
    院卷(二)第14頁），顯示系爭佛公工程確有按圖說施作防水措
    施，至於在地坪與牆角銜接處之PU，施作未達一般要求之水
    準，乃施作廠商之施工技術不良所致，自難認原告有未盡監
    造責任。而證人乙○○就地下室漏水部分，係採取結構補強
    而打入低壓環氧樹脂方式修繕，並不清楚社區中庭內排水溝
    有無採取防水設計或防水材料處理是否適當，證人即建坤公
    司負責人丙○○則對當時的修護過程，已無深刻記憶等情，
    亦經證人乙○○、丙○○證述在卷（見本院卷(二)第17頁、第
    19頁），是證人乙○○、丙○○之證詞，均不足為原告不利
    之認定。此外，被告就系爭佛公工程之施作過程，有何未按
    契約或設計圖說施工，以及施作於工程之材料，有何與契約
    或設計圖說不符之處，並未舉證以實其說，其空言指摘原告
    未善盡監造責任，亦無可採。
  5.另被告抗辯以其於90年3 月20日通知原告，表示社區中庭綠
    地內排水溝外側未做防水設施，致造成地下室漏水，應屬設
    計不當，被告因而支出之修繕費用94,500元，應由原告未領
    酬金內支應，原告收受該函文後，未曾表示異議，足認地下
    室漏水確係因原告設計不當且監造不實所致等語（見本院卷
    (二)第104 頁），並提出原告90年3 月20日函1 份為證（見本
    院卷(一)第234 頁）。惟依上開函文之記載，僅提及原告設計
    不當，並未提及原告監造不實，被告以該函文推論原告監造
    不實，自屬無據。況且，原告收受上開函文後，單純沈默未
    表示意見，並非等同承認被告有關其設計不當之主張，故被
    告單憑原告未對上開函文表示異議，率以推斷原告之設計，
    有所不當，亦無可採。
  6.至於被告曾於88年2 月25日、同年3 月4 日發函請求原告就
    住戶發生壁癌一事，提供具體改善意見，經原告於同年3 月
    6 日函覆「防止磚牆白華的養護方式」後，被告內部遂以簽
    呈方式，認滲水、壁癌應係防水不良或水份滲透所致，故不
    論設計或監造有所不良造成，原告均難辭其咎，而另行招商
    修繕，並以原告未領之酬金支應等節，有簽呈6 份、被告函
    文3 份、原告函文1 份在卷可參（見本院卷(一)第80頁、第22
    0 頁、第228 頁、第238 頁、第240 頁、第244 頁、第78至
    79頁、第82至83頁、第123 頁），因被告於88年2 月25日、
    同年3 月4 日之函文，僅要求原告提出壁癌缺失之改善意見
    ，並未表示原告之設計或監造有瑕疵，而原告回覆之函文，
    亦未提及責任問題，僅單純就發生壁癌牆壁之養護方式，提
    供意見，亦難認原告有承認其設計不當或監造不實。又被告
    前揭簽呈記載滲水、壁癌係防水不良或水份滲透所致，不論
    設計或監造不良，原告均難辭其咎等語，僅為被告內部承辦
    人員之簽註意見，審酌兩造就原告是否未善盡設計、監造責
    任，利害關係對立，承辦人員又未必具備建築、結構等相關
    知識，自難憑被告內部承辦人員之簽註意見，遽認被告所提
    供之設計或監造服務，確有瑕疵。從而，被告抗辯原告應就
    住戶浴廁滲水、壁癌及地下室漏水而支出之修繕費共376,49
    8 元，對被告負不完全給付之損害賠償責任，要屬無據。
  (四)被告應代扣之10% 所得稅，其數額若干？
  1.按清償、抵銷、免除或混同，同為債之消滅原因，此觀民法
    第319 條第1 項、第335 條第1 項前段、第343 條、第344
    條前段之規定自明。因抵銷制度，在於謀求具有相互同種債
    權人間之簡易清償及圓滿公平之處理，就行使抵銷權之債權
    人方面而言，於債務人資力不足之場合，得使自己之債權受
    到確實及充分清償利益，從而，一方以其對他方之債權，行
    使抵銷權，以使他方對自己之債權消滅，乃以其對他方之債
    權消滅作為對價，故一方行使抵銷權，就其對他方之債務，
    實等同於已為清償。再參照最高行政法院71年度判字第1553
    號判決意旨：「按營利事業，向未依法辦理營業登記之營利
    事業進貨或給付報酬者，以給付價款或報酬者為扣繳義務人
    ，應於給付價款或報酬時，負責扣取營業稅，並於扣稅後次
    月10日以前，填具自動報繳書，逕向公庫繳納。扣繳義務人
    不依第21條規定代扣稅款者，除責令賠繳外，並得處1 倍至
    5 倍之罰鍰，分別為營業稅法第21條第2 款，及第34條第1
    項所規定。本件原告將其所承包屏東縣霧台至大武產業道路
    第2 期工程中之土石方工程，轉包與未辦營業登記之何李月
    霞承辦，據卷附之領款憑卡所轉，原告第1 次應給付何李月
    霞1,013,760 元，第2 次應給付1,090,584 元，上二項工程
    款，均在原告貸給何李月霞之債款內抵銷，有原告之領款憑
    證卡影本附原處分卷可為證明。而該卡係以何李月霞積欠原
    告之債款扣除『應付工程款』後結算所欠餘額之方式記載，
    並經何李月霞簽章，其係以抵銷方式為工程價款之實質給付
    ，情節顯然，從而被告機關因其於給付工程款時，未依法代
    扣營業稅，責令其賠繳應納之營業稅，揆諸首開法條規定並
    非無據」等語，顯示定作人就其應給付承攬人之工程款，以
    承攬人對其所負之債務，予以抵銷，乃以抵銷方式為工程款
    之實質給付，定作人雖實際上未給付任何款項予承攬人，仍
    負有依所得稅法就其原應給付工程款部分，代扣營業稅，否
    則主管機關即應依所得稅法予以處罰。準此以言，定作人依
    所得稅法應代扣之所得稅，並非指實際應交付予承攬人之款
    項數額，而尚應包括定作人對承攬人主張之抵銷數額在內。
  2.經查：兩造間之關係為承攬關係，被告就應給付之設計、監
    造酬金，負有依法代扣10% 之所得稅款，已如前述，而原告
    就系爭楠梓工程之建築工程，尚得請求之報酬尾款為98,732
    元，亦經本院認定如前，又原告就系爭楠梓工程之水電工程
    及電梯工程，尚得請領之尾款各為38,211元、37,070元（詳
    如附表二、三「備註欄」所示），亦為兩造所不爭執（見本
    院卷(一)第93頁），故被告就系爭楠梓工程應給付原告之報酬
    尾款應為174,013 元（計算式＝98,732元＋38,211元＋37,0
    70元）。因參照前揭說明，被告應代扣之10% 所得稅款，不
    僅指被告應實際給付予原告之報酬，尚應包括原告違約而經
    被告行使抵銷之數額在內。由於附表一編號三、附表二編號
    三所示之扣罰稅款共計668,698 元（計算式＝58,986元＋56
    0,664 元＋30,036元＋13,827元＋5,185 元），乃因原告未
    依債之本旨提供設計與監造服務，而經被告主張抵銷之數額
    ，此亦為兩造所不爭執（見本院卷(二)67至68頁），另被告因
    原告提供之竣工平面圖，有部分未標示尺寸及附屬建物名稱
    ，以致需辦理建物第1 次勘測，增加支出325,300 元費用，
    應由原告賠償，被告發函通知原告扣款而予以抵銷，亦經本
    院認明如前，是被告就系爭楠梓工程之抵銷金額達993,998
    元（計算式＝668,698 元＋325,300 元），則被告應給付原
    告之報酬尾款（含以抵銷方式所為實質給付）為1,168,011
    元（計算式＝174,013 元＋993,998 元），據此計算應代扣
    10% 之所得稅為116,801 元（計算式＝1,168,011 元×10%
    ，元以下四捨五入）。
  3.次查：原告就系爭佛公工程，尚有設計、監造酬金758,378
    元未領，且原告就該部分款項，應扣除被告因87年8 月間社
    區店舖1 樓後陽台、各樓頂樓蓄水池露台排水設施增設工程
    費用185,488 元，亦為兩造所不爭執（見本院卷(二)第68頁）
    。至於被告抗辯除前述185,488 元外，其尚因原告未善盡設
    計、監造責任，以致就住戶浴廁滲水、壁癌及地下室漏水而
    支出之修繕費187,918 元、94,080元、94,500元，應由原告
    負損害賠償責任，而自上開未領酬金扣除等語，因被告就原
    告提供之設計、監造服務具有瑕疵一節，未能舉證以實其說
    ，已如前述，從而，被告就系爭佛公工程應給付原告之報酬
    尾款應為572,890 元（計算式＝758,378 元－185,488 元）
    。然依前述說明，計算被告就此部分工程應代扣之10% 所得
    稅款時，仍應將因抵銷而扣除之185,488 元納入計算，則被
    告應代扣之稅款為75,838元（計算式＝758,378 元×10% ）
    。
  4.依上說明，原告就系爭楠梓、佛公工程尚未領取之報酬各為
    174,013 元及572,890 元，扣除被告應代扣之10% 所得稅11
    6,801 元、75,838元後，各為57,212元及497,052 元，依此
    計算結果，原告就系爭2 工程尚得請求被告給付之報酬額應
    為554,264 元（計算式＝55,212元＋497,052 元）。因被告
    就系爭2 工程已表示同意各給付12,312元及120,554 元予原
    告（見本院卷(一)第145 頁），而原告就被告同意給付報酬範
    圍內，已主張不予起訴請求（見本院卷(二)第39至40頁），則
    原告本件請求於421,398 元（計算式＝554,264 元－12,312
     元 －120,554 元）之範圍內，為由理由，逾此範圍之請求
    ，則無理由。至於原告主張被告同意給付之尾款除12,312元
    及120,554 元外，尚同意給付系爭工程之電梯工程之37,070
    元（見本院卷(二)第39頁），固有被告95年8 月4 日民事答辯
    狀1 份在卷可證（見本院卷(一)第19頁反面），惟依前開民事
    答辯狀意旨，有關被告自承應給付原告電梯工程尾款37,070
    元部分，僅係計算原告就系爭楠梓工程得領請報酬尾款之一
    部分（見本院卷(一)第17頁反面），被告事後並已於95年12月
    28日民事準備書(四)狀明確表示就系爭2 工程，同意給付之款
    項各為12,312元及120,554 元，原告主張除前述2 筆款項外
    ，被告尚同意給付37,070元，容有誤會，附此敘明。
七、綜上所述，被告依兩造間承攬契約之法律關係，就系爭楠梓
    、佛公工程，各尚積欠原告尾款57,932元及497,052 元，合
    計554,264 元，因被告已自認其就系爭2 工程尚應給付原告
    12,312元及120,554 元，原告並就被告自認部分，主張予以
    扣除不於本訴訟中請求，則原告請求被告給付421,398 元（
    計算式＝554,264 元－12,312元－120,554 元），以及自起
    訴狀繕本送達之翌日即95年7 月6 日起按年息5%計算之利息
    部分，均有理由，應予准許。其逾此部分之請求，則無理由
    ，應予駁回。
八、兩造均陳明願供擔保，分別聲請宣告假執行及免為假執行，
    然本院所命給付部分既未逾50萬元，因認原告此部分假執行
    之聲請，僅促使本院職權行使，爰依職權為假執行之宣告，
    並酌定相當擔保金額准許之。至原告其餘假執行之聲請，因
    訴之駁回，而失所附麗，應予駁回。
九、據上論結，本件原告之訴為一部有理由，一部無理由，依民
    事訴訟法第79條、第389 條第1 項第5 款，第392 條第2 項
    ，判決如主文。
中    華    民    國    97    年    6     月    5     日
                  民事第四庭  審判長法  官  黃國川
                                    法  官  黃宣撫
                                    法  官  高增泓
上為正本係照原本作成。
如不服本判決，應於送達後20日內，向本院提出上訴狀並表明上
訴理由，如於本判決宣示後送達前提起上訴者，應於判決送達後
10日內補提上訴理由書（須附繕本）。
中    華    民    國    97    年    6     月    5     日
                                    書記官  王芷鈴
附表一：高雄市政府國民住宅處楠梓和平（乙區）社區工程之建
        築工程部分
┌──┬─────────┬───────┬───────────┐
│編號│  項          目  │金額（新臺幣）│  備       註         │
├──┼─────────┼───────┼───────────┤
│ 一 │建築工程設計酬金  │3,671,012 元  │(一)原告認被告主張扣罰本│
│    ├─────────┼───────┤  附表編號四所示之370,│
│    │建築工程監造酬金  │3,003,555 元  │  200元無理由，原告就 │
├──┼─────────┼───────┤  系爭楠梓工程之建築工│
│ 二 │已領取建築設計酬金│3,547,336 元  │  程部分，尚可請領報酬│
│    ├─────────┼───────┤  為424,032 元【計算式│
│    │已領取建築監造酬金│2,053,513 元  │  ＝ (3,671,012 ＋3,00│
├──┼─────────┼───────┤  3,555） －（3,547,33│
│ 三 │兩造不爭執應扣罰之│因左開事由應扣│  6 ＋2,053,513 ＋58,9│
│    │項目：            │減之金額：    │  86 ＋560,664＋30,036│
│    │(1)因設計圖與基地不│(1)58,986元。  │  ）。                │
│    │  符，需辦理第1次 │              │(二)被告則認尚應扣罰本附│
│    │  變更設計，延誤39│              │  表編號四所示之370,20│
│    │  日。            │              │  0 元，故原告就系爭楠│
│    │(2)辦理第2 次變更設│(2)560,664元。 │  梓工程之建築工程部分│
│    │  計作業緩慢逾84日│              │  ，尚可請領報酬為53,8│
│    │  。              │              │  32元【計算式＝ (3,67│
│    │(3)原告未盡監工職責│(3)30,036元。  │  1,012 ＋3,003,555） │
│    │  ，經被告糾正4 次│              │  －（3,547,336 ＋2,05│
│    │  。              │              │  3,513 ＋58,986＋560,│
├──┼─────────┼───────┤  664 ＋30,036＋370,20│
│ 四 │被告委請楠梓地政事│ 370,200元。  │  0） 。              │
│    │務所辦理第1 次建物│              │                      │
│    │勘測之支出。      │              │                      │
└──┴─────────┴───────┴───────────┘
附表二：高雄市政府國民住宅處楠梓和平（乙區）社區工程之水
        電工程部分
┌──┬─────────┬───────┬───────────┐
│編號│  項          目  │金額（新臺幣）│  備       註         │
├──┼─────────┼───────┼───────────┤
│ 一 │水電工程設計酬金  │637,315元     │兩造不爭執原告就系爭楠│
│    ├─────────┼───────┤梓工程之水電工程部分，│
│    │水電工程監造酬金  │521,440元     │尚可請領報酬為38,211元│
├──┼─────────┼───────┤【計算式＝ (637,315 ＋│
│ 二 │已領取水電設計酬金│602,040元     │521,440） －（602,040 │
│    ├─────────┼───────┤＋499,492＋13,827 ＋5,│
│    │已領取水電監造酬金│499,492元     │185）。               │
├──┼─────────┼───────┤                      │
│ 三 │兩造不爭執應扣罰之│因左開事由應扣│                      │
│    │項目：            │減之金額：    │                      │
│    │(1)原告辦理第2 次變│(1)13,827元。  │                      │
│    │  更設計，逾期12日│              │                      │
│    │  。              │              │                      │
│    │(2)原告未盡監工職責│(2)5,185元。   │                      │
│    │  ，經被告糾正3 次│              │                      │
│    │  。              │              │                      │
└──┴─────────┴───────┴───────────┘
附表三：高雄市政府國民住宅處楠梓和平（乙區）社區工程之電
        梯工程部分
┌──┬─────────┬───────┬───────────┐
│編號│  項          目  │金額（新臺幣）│  備       註         │
├──┼─────────┼───────┼───────────┤
│ 一 │水電工程設計酬金  │145,624元     │兩造不爭執原告就系爭楠│
│    ├─────────┼───────┤梓工程之電梯工程部分，│
│    │水電工程監造酬金  │119,146元     │尚可請領報酬為37,070元│
├──┼─────────┼───────┤【計算式＝ (145,624 ＋│
│ 二 │已領取水電設計酬金│138,341元     │119,146） －（138,341 │
│    ├─────────┼───────┤＋89,359） 。         │
│    │已領取水電監造酬金│89,359元      │                      │
└──┴─────────┴───────┴───────────┘


司法院資訊處製作；財團法人民間司法改革基金會備份。
